臺灣桃園地方法院民事簡易判決
110年度壢簡字第1644號
原      告  劉月桃  

訴訟代理人  羅瑞洋律師
複代理人    林美珍  

被      告  呂碧昌   （即呂福安之繼承人）

            呂碧來   （即呂福安之繼承人）

            呂碧發   （即呂福安之繼承人）

            涂呂金蘭 （即呂福安之繼承人）

            呂寶琴   （即呂福安之繼承人）

            李呂玉鳳 （即呂福安之繼承人）

共      同
訴訟代理人  呂浩瑋律師
被      告  呂秀蓁   （即呂福安之繼承人）


上列當事人間請求塗銷抵押權登記事件，本院於民國111年10月6
日言詞辯論終結，判決如下：
    主    文
一、被告應將附表所示之抵押權登記予以塗銷。
二、訴訟費用新臺幣壹仟元由被告負擔。
    事實及理由
壹、程序方面
一、按民事訴訟法第255條第1項但書第2款規定：「訴狀送達後
    ，原告不得將原訴變更或追加他訴。但請求之基礎事實同一
    者，不在此限。」經查，本件訴訟繫屬時，如附表所示之抵
    押權（下稱系爭抵押權）登記為被繼承人即呂福安所有(見
    本院卷第6頁)，原告原起訴聲明為：「呂福安之繼承人應將
    如附表所示之抵押權登記予以塗銷。」嗣呂福安之繼承人即
    被告已於110年8月19日辦理繼承登記(見本院卷第20至23頁)
    ，原告於民國110年8月26日以民事補正狀變更被告為呂碧昌
    、呂碧來、呂碧發、涂呂金蘭、呂寶琴、李呂玉鳳、呂秀蓁
    ，並變更聲明為：「被告應將系爭抵押權登記予以塗銷（見
    本院卷第16頁）。」經核原告因被告已辦理繼承登記，變更
    被告為原登記抵押權人即呂福安之繼承人，惟仍係請求塗銷
    系爭抵押權，其請求之基礎事實同一，其訴之變更應屬適法
    。
二、被告呂秀蓁經合法通知，未於言詞辯論期日到場，核無民事
    訴訟法第386條所列各款情事，爰依原告之聲請，准由其一
    造辯論而為判決。
貳、實體方面
一、原告主張：
(一)坐落桃園市○○區○○段000地號土地(下稱系爭土地)原為原告
    之公公即訴外人即抵押人羅阿忠所有，55年間羅阿忠因債務
    問題，恐其債權人對系爭土地聲請強制執行，遂與其女婿(
    即被告之父親)即原抵押權人呂福安於55年10月11日通謀虛
    偽設定系爭抵押權。嗣羅阿忠於63年間過世，系爭土地由原
    告之配偶即訴外人羅錦豐繼承後，復於91年間將系爭土地贈
    與原告；呂福安則於84年間死亡，由被告繼承系爭抵押權，
    被告並於110年8月26日辦理繼承登記。然系爭抵押權於設定
    時，並未就所擔保之法律關係加以明定並登記，為概括最高
    限額抵押權，故系爭抵押權應屬無效；且羅阿忠與呂福安並
    無債權債務關係，系爭抵押權所擔保之債權不存在，而被告
    亦不能證明有擔保之債權存在，依擔保物權之從屬性，系爭
    抵押權應屬無效，原告自得訴請塗銷。
(二)退步言之，縱系爭抵押權之登記有效，惟系爭抵押權設定日
    期為55年10月18日，而參酌民法第881條之1第2項之規定，
    解釋上未定期限之最高限額抵押權自設定時起算，至遲於滿
    30年時，其所擔保之債權已確定，則系爭抵押權至遲於85年
    10月18日，其所擔保之債權即已確定。又一般債權之請求權
    時效為15年，故系爭抵押權擔保之債權至遲於100年8月15日
    消滅時效已完成，被告於5年間(即至105年8月15日)未實行
    系爭抵押權，依民法第880條之規定，系爭抵押權已消滅。
    準此，爰依民法第767條第1項中段之規定提起本件訴訟等語
    。並聲明：如上開變更後訴之聲明。
二、被告則以：
(一)呂碧昌、呂碧來、呂碧發、涂呂金蘭、呂寶琴、李呂玉鳳(
    下稱被告呂碧昌等6人)：系爭抵押權之擔保債權係羅阿忠與
    呂福安間，未定清償期之8萬元借款債權(下稱系爭借款債權
    )，原告並未舉證呂福安或被告已向羅阿忠或原告催告請求
    返還借款，被告亦否認曾向原告催告返還借款，故系爭抵押
    權所擔保之債權無從起算消滅時效。又系爭抵押權未定有期
    限，故無民法第884條之4規定約定確定之期日不得逾30年之
    適用，而原告或羅阿忠起訴前並未請求確定系爭抵押權所擔
    保之債權，則系爭抵押權所擔保之債權並未確定，亦無從起
    算系爭抵押權所擔保債權之消滅時效。故原告請求塗銷系爭
    抵押權並無理由等語，資為抗辯。並聲明：(一)原告之訴駁
    回；(二)如受不利判決，願供擔保請准宣告免為假執行。
(二)被告呂秀蓁未於言詞辯論期日到場，亦未提出書狀作何聲明
    或陳述。
三、原告主張系爭土地原為羅阿忠所有，羅阿忠於55年10月11日
    設定系爭抵押權予呂福安，嗣羅阿忠於63年間過世，系爭土
    地由羅錦豐繼承後，復於91年間將系爭土地贈與原告；呂福
    安則於84年間死亡，由被告繼承系爭抵押權，並於110年8月
    26日辦理繼承登記等情，業據其提出系爭土地登記謄本、羅
    阿忠除戶謄本、被告戶籍謄本為證(見本院卷第8頁、第17至
    31頁)，且為被告被告呂碧昌等6人所不爭執，而被告呂秀蓁
    已於相當時期受合法通知，猶於言詞辯論期日不到場，亦未
    提出準備書狀予以爭執，依民事訴訟法第280條第3項準用同
    法第1項規定，視同自認，是此部分之事實，堪以認定。
四、得心證之理由：
(一)系爭抵押權是否無效？
　1.按表意人與相對人通謀而為虛偽意思表示者，其意思表示無
    效，民法第87條第1項前段定有明文。又當事人主張有利於
    己之事實者，就其事實有舉證之責任，民事訴訟法第277條
    定有明文。原告主張固系爭抵押權係羅阿忠與呂福安於55年
    間通謀虛偽而設定，惟為被告所否認，而原告就此復未提出
    證據以實其說，自難為有利原告之認定，故原告此部分之主
    張實屬無據。
　2.次按96年3月28日增訂，同年9月28日施行之民法第881條之1
    第2項固規定最高限額抵押權所擔保之債權，以由一定法律
    關係所生之債權或基於票據所生之權利為限，但依民法物權
    編施行法第17條之規定，該增訂之規定於民法物權編修正施
    行前設定之最高限額抵押權不適用。原告固主張系爭抵押權
    就所擔保之債權為何並未約定，即概括最高限額抵押權，與
    前揭規定固有違背，然於上開新法施行前，民法物權編就最
    高限額抵押權之成立要件未有明文規定，當事人於訂立最高
    限額抵押權契約時，恆僅訂定擔保總金額，而未約定擔保債
    權所由生之法律關係，登記機關亦准為抵押權設定登記，基
    於私法自治，自仍應承認其效力。查，系爭抵押權係於民法
    第881條之1第2項規定施行前即55年10月11日設定之最高限
    額抵押權，其擔保債權內容僅登記為「擔保債權總金額：本
    金最高限額8萬元」，並未登記擔保債權所由生之法律關係
    ，惟依前開說明，系爭抵押權已有訂定擔保總金額，且經地
    政機關准予登記，基於私法自治原則，尚不得逕以違反上開
    規定為由，謂其不生效力，故系爭抵押權之登記應屬有效。
(二)原告請求塗銷系爭抵押權登記，有無理由?
　1.系爭抵押權已確定：
　 ⑴按稱最高限額抵押權者，謂債務人或第三人提供其不動產為
     擔保，就債權人對債務人一定範圍內之不特定債權，在最
     高限額內設定之抵押權，民法第881之1第1項定有明文。又
     最高限額抵押權所擔保之原債權，因下列事由之一而確定
     ：二、擔保債權之範圍變更或因其他事由，致原債權不繼
     續發生者，民法第881條之12第1項第2款亦有明文。而該條
     規定依民法物權編施行法第17條規定，於民法物權編修正
     施行前設定之最高限額抵押權，亦適用之。雖民法第881條
     之11前段規定抵押權人死亡時，最高限額抵押權不因此而
     受影響，惟此項規定原係基於以概括繼承為原則之繼承制
     度（民法第1148條第1項參照），於概括繼承時，固仍有適
     用，然民法已改採概括繼承限定責任（民法第1148條第2項
     參照），是於此情形，被繼承人死亡時，對遺產應進行清
     算程序（民法第1159條、第1162條之1參照），從而，最高
     限額抵押權之抵押權人死亡時，原債權將不會繼續發生，
     故必構成第881條之12第1項第2款之確定事由，該抵押權因
     而確定(見學者謝在全著民法物權論（下）修訂七版第368
     頁)。
　 ⑵經查，系爭抵押權係最高限額抵押權，而系爭抵押權之原抵
     押權人呂福安於84年9月30日死亡，已如前述，是依上開說
     明，堪認系爭抵押權所擔保之債權已於呂福安84年9月30日
     死亡時即確定不會繼續發生，故系爭抵押權已於84年9月30
     日確定。
 2.系爭抵押權無擔保之債權存在：
　 ⑴按最高限額抵押，抵押權成立時，可不必先有債權存在，縱
     經登記抵押權，因未登記已有被擔保之債權存在，如債務
     人或抵押人否認先已有債權存在，或於抵押權成立後，曾
     有債權發生，自應由抵押權人就抵押債權確定日前債權存
     在之事實負舉證責任（最高法院95年度台上字第1695號判
     決意旨參照）。次按當事人主張有金錢借貸關係存在，須
     就其發生所須具備之特別要件即金錢之交付與借貸意思表
     示相互一致負舉證責任（最高法院88年度台上字第1013號
     、93年度台上字第19號判決意旨參照）。
　 ⑵本件原告否認系爭抵押權確定時有擔保債權存在，被告則主
     張系爭抵押權擔保之債權為呂福安對羅阿忠之系爭借款債
     權，依前揭說明，被告自應就系爭抵押權於確定時，呂福
     安對羅阿忠有系爭借款債權存在之事實負舉證責任。
　 ⑶經查，被告呂碧昌於本院行當事人訊問時雖陳稱：伊知悉羅
     阿忠曾向呂福安借款，因為伊是家中長子，呂福安很多事
     情都會問伊如何做，本來呂福安要把錢拿去買土地，後來
     羅阿忠需要錢就向呂福安借款，呂福安並表示將系爭土地
     設定抵押權給呂福安，伊忘記借款當時有無其他人在場，
     當時可能是呂福安把錢交給羅阿忠，其他設定行為就委託
     代書處理等語（見本院卷第93頁反面至94頁）；被告呂碧
     來於本院行當事人訊問時則陳稱：伊於64、65年間知悉羅
     阿忠有向呂福安借款，當時呂福安有向伊提到說跟羅阿忠
     要了好幾次都要不回來，呂福安並表示想要買大崙的土地
     ，所以向羅阿忠要求還款，但他一直拖等語(見本院卷第95
     頁)，然依被告呂碧昌、呂碧來之證述，至多僅能證明呂福
     安曾向被告呂碧昌、呂碧來提及對羅阿忠有借款債權，惟
     呂福安為借款之當事人，其片面所述，尚不足以證明系爭
     借款債權存在，遑論被告呂碧昌、呂碧來之資訊係來自呂
     福安，是該借款債權是否存在，實屬有疑，而被告復未就
     羅阿忠與呂福安間有借款合意及已交付借款乙節提出其他
     證據以實其說，自難為有利被告之認定。此外，並未有相
     關事證足資證明羅阿忠與呂福安間存有其他債權債務關係
     ，是原告主張其羅阿忠與原抵押權人呂福安間於系爭抵押
     權確定時，無發生任何債權債務關係乙節，堪認有據。
　3.原告得請求塗銷系爭抵押權登記：
　 ⑴按所有人對於妨害其所有權者，得請求除去之，第767條第1
     項中段定有明文。又抵押權為擔保物權，具有從屬性，倘
     無所擔保之債權存在，抵押權即無由成立（最高法院84年
     度台上字第167號判決意旨參照）。又於最高限額抵押權所
     擔保原債權確定後，擔保債權之流動性隨之喪失，該抵押
     權所擔保者由不特定債權變為特定債權，其抵押權之從屬
     性回復，如此時該抵押權已無擔保債權之存在者，基於該
     確定後抵押權之從屬性，其抵押權即歸於消滅，應許抵押
     人請求塗銷抵押權設定登記。
　 ⑵查系爭抵押權既已確定，而羅阿忠與呂福安間並無任何債權
     債務關係存在，業經本院認定如前，被告復未舉證證明有
     何被擔保之債權存在，依抵押權之從屬性，系爭抵押權已
     失所附麗而無由成立。是系爭抵押權即因所擔保之債權不
     存在，致無所附麗而隨同消滅，然系爭抵押權之設定登記
     迄今仍繼續存在，顯有礙原告所有權之圓滿實現，故原告
     依第767條第1項中段之規定，請求被告將系爭抵押權登記
     予以塗銷，為有理由，應予准許。
五、綜上所述，原告依民法第767條第1項中段之規定，請求被告
    塗銷系爭抵押權登記，為有理由，應予准許。
六、本件係適用簡易程序訴訟所為被告敗訴之判決，本應依職權
    宣告假執行，惟因原告請求被告辦理塗銷抵押權登記，係請
    求被告為一定之意思表示，依強制執行法第130條第1項之規
    定，於判決確定時，視為被告已為該意思表示，性質上不適
    於為假執行之宣告，本院爰不依職權宣告假執行依職權，及
    不依被告之聲請，宣告被告預供擔保後，得免為假執行，併
    此敘明。
七、本件事證已臻明確，兩造其餘主張陳述及所提之證據，經審
    酌均與本院前揭判斷無影響，毋庸一一論述，附此敘明。
八、訴訟費用負擔之依據：民事訴訟法第78條。並依職權確定訴
    訟費用額如主文第2項所示。
中　　華　　民　　國　　111 　年　　10　　月　　19　　日
                  中壢簡易庭      法  官  張博鈞
以上為正本係照原本作成。
如不服本判決，應於送達後20日內，向本院提出上訴狀並表明上
訴理由，如於本判決宣示後送達前提起上訴者，應於判決送達後
20日內補提上訴理由書（須附繕本）。
如委任律師提起上訴者，應一併繳納上訴審裁判費。
中　　華　　民　　國　　111 　年　　10　　月　　19　　日
                                  書記官  張季容
附表：
地號 收件年期及字號 登記日期 擔保債權總金額 存續期間 清償日期 設定權利範圍 設定義務人 登記權利人 桃園市○○區○○段000地號 110年壢登字第160470號(被告繼承前原字號：55年中字第7815號) 110年8月19日 最高限額8萬元  不定期限 空白 全部 羅阿忠 呂碧昌、呂碧來、 呂碧發、涂呂金蘭、呂寶琴、李呂玉鳳、呂秀蓁